【裁判字號】    94,交聲,295
【裁判日期】    950428
【裁判案由】    違反道路交通管理處罰條例聲明異議
【裁判全文】
臺灣新竹地方法院交通事件裁定        94年度交聲字第295號
原處分機關  交通部公路總局新竹區監理所
異  議  人
即受處分人  丙○○
上列受處分人因違反道路交通管理處罰條例案件，對於交通部公
路總局新竹區監理所中華民國94年10月27日竹監營字第裁50—E0
0000000 號裁決處分，聲明異議，本院裁定如下：
    主  文
異議駁回。
    理  由
一、按受處分人，不服主管機關所為之處分，得於接到裁決書之
    翌日起20日內，向管轄地方法院聲明異議，道路交通管理處
    罰條例第87條第1項定有明文。聲明異議，應以司法狀紙，
    敘述異議之理由，提出於原處分機關為之。原處分機關應於
    接受異議書狀後5 日內，將該案卷宗及有關證物，送交該管
    地方法院或其分院交通法庭，道路交通案件處理辦法第13條
    亦定有明文。又違反道路交通管理處罰條例案件，受處分人
    依據道路交通管理處罰條例第87條之規定向管轄法院聲明異
    議者，固應以司法狀紙，敘述異議之理由，先提出於原處分
    機關為之，再由原處分機關於接受受處分人向管轄法院之聲
    明異議書狀後5 日內，將該案卷宗及有關證物，送交管轄法
    院，道路交通案件處理辦法第13條雖設有明文規定，但此無
    非基於便利原處分機關先行自我審查及案卷證物移送流程之
    考量，若聲明異議者未先向原處分機關為之，而逕向管轄法
    院具狀聲明異議，該管轄法院自可向原處分機關調閱該案卷
    宗及有關證物，不得逕以受處分人之聲明異議係不合法律上
    之程式，而予駁回（臺灣高等法院88年度交抗字第264 號刑
    事裁定意旨可資參照）。又交通法庭認為聲明異議無理由者
    ，應以裁定駁回之，此亦為道路交通案件處理辦法第19條定
    有明文。
二、按道路交通管理處罰條例第3條第8款規定，該條例所稱之汽
    車包括機器腳踏車在內；又汽車駕駛人拒絕接受酒精濃度測
    試之檢定者，處新臺幣（下同）6 萬元罰鍰，並當場移置保
    管其車輛及吊銷其駕駛執照；再汽車駕駛人，曾依第35條第
    3 項前段之規定吊銷駕駛執照者，3 年內不得考領駕駛執照
    ，此為道路交通管理處罰條例第35條第3 項及第67條第2 項
    分別定有明文。
三、原處分意旨略以：異議人即受處分人丙○○於民國94年8 月
    23日22時50分許，騎乘車牌號碼GZS—282號重型機車，在新
    竹縣竹東鎮○○里○○○路段，因有騎車時快時慢，見警方
    即停於路邊之情形，為新竹縣警察局竹東分局二重派出所執
    勤警員攔停後，因見其口語不清，連續說話，渾身酒氣，值
    勤警員乃要求其隨同返回警局施作酒精濃度測試，惟受處分
    人因有腳踢手揮之舉動，值勤警員乃對受處分人上手銬，並
    將其帶回警局。惟回到警局後，值勤警員取出酒測器，受處
    分人仍拒絕接受酒精濃度測試，執勤警員乃依法掣發新竹縣
    警察局竹縣警交字第E00000000 號舉發違反道路交通管理事
    件通知單加以舉發。嗣異議人於應到案日期前提出申訴，經
    原處分機關轉請舉發單位即新竹縣警察局竹東分局調查結果
    ，仍認受處分人有前揭違規行為，乃依前開道路交通管理處
    罰條例第35條第3 項規定，於94年10月27日以竹監營字第裁
    50－E00000000 號裁決書裁處異議人罰鍰6 萬元，並吊銷駕
    駛執照，3 年內禁考。
四、聲明異議意旨略以：我當時是騎車過程中，停車去買1 瓶保
    力達，可是並沒有喝，接著就騎車到園肚路這裡停車，到對
    面河堤去喝保力達，喝到一半，胃不舒服，所以就走回機車
    這裡，趴在機車上休息，蔣阿金當時有路過，說要幫我買藥
    ，他就走了，之後警察就來，跟我說要作酒精濃度測試，我
    跟警察說我不是行進間，且車子沒有發動，我又不是現行犯
    ，可是警察就把我押回警局，警察跟我說要作測試，我認為
    我不是行進間，所以我說不要做。況且，依道路交通管理處
    罰條例第35條第1 項第1 款及第3 項所規定內容，係指汽車
    駕駛人，駕駛汽車拒絕接受酒精濃度測試檢定者，始有該條
    規定之適用，我當時並非駕駛汽車，並無違反情事，原處分
    機關未加詳查，遽予裁決處罰鍰並吊銷駕照，實難令人信服
    ，應予撤銷，爰於法定期間內聲明異議等語。
五、經查：
（一）本件異議人即受處分人丙○○於94年8 月23日22時50分許
      ，騎乘車牌號碼GZS—282號重型機車，在新竹縣竹東鎮○
      ○里○○○路段，因有騎車時快時慢，見警方即停於路邊
      之情形，為新竹縣警察局竹東分局二重派出所執勤警員攔
      停後，因見其口語不清，連續說話，渾身酒氣，值勤警員
      乃要求其隨同返回警局施作酒精濃度測試，惟受處分人回
      到警局後，有拒絕接受酒精濃度測試之交通違規行為，執
      勤警員乃依法掣發新竹縣警察局竹縣警交字第E00000000
      號舉發違反道路交通管理事件通知單加以舉發。嗣異議人
      於應到案日期前提出申訴，經原處分機關轉請舉發單位即
      新竹縣警察局竹東分局調查結果，仍認受處分人有前揭違
      規行為，乃依前開道路交通管理處罰條例第35條第3 項規
      定，於94年10月27日以竹監營字第裁50－E00000000 號裁
      決書裁處異議人罰鍰6 萬元，並吊銷駕駛執照，3 年內禁
      考。異議人不服，向本院聲明異議。查異議人所收受之前
      揭交通部公路總局新竹區監理所新竹市監理站裁決書中附
      記欄第一點已載明：「受處分人不服處罰者，得於接到裁
      決書之翌日起20日內，以司法狀紙提出聲明異議，載明裁
      決日期、字號及理由，交由本（新竹市監理站）轉送管轄
      地方法院」，而本件異議人所提聲明異議之司法狀紙，並
      非向原處分機關即交通部公路總局新竹區監理所新竹市監
      理站提出，而係逕向本院遞狀聲明異議，有異議人所提聲
      明異議狀在卷可稽，雖已和上揭裁決書附記內容有所不合
      ，惟要求受處分人以司法狀紙敘述聲明異議之理由，並向
      原處分機關提出，無非基於便利原處分機關先行自我審查
      及案卷證物移送流程之考量，而非以道路交通案件處理辦
      法第13條所規定之程序，對人民訴訟權所加之額外限制，
      是以揆諸前揭說明，本院自應向原處分機關即交通部公路
      總局新竹區監理所新竹市監理站調閱該案卷宗及有關證物
      ，從而異議人上揭聲明異議尚難認係不合法律上之程式，
      而上揭裁決書於94年10月27日送達予異議人之母親劉蒜妹
      ，受處分人於20日內之94年11月4 日具狀向本院聲明異議
      ，是本件聲明異議應認確係於法定期間內提起，合先敘明
      。
（二）次查道路交通管理處罰條例所稱之汽車包括機器腳踏車在
      內，已如前述，是以道路交通管理處罰條例第35條第3 項
      關於汽車駕駛人，駕駛汽車拒絕接受酒精濃度測試之檢定
      者，處6 萬元之罰鍰，並當場移置保管其車輛及吊銷其駕
      駛執照之規定，自應包括機器腳踏車之駕駛人在內，異議
      人此部分所辯，尚無足採信。
（三）又查本件異議人即受處分人有於前述時、地拒絕接受酒精
      濃度測試之違規事實，業據證人即新竹縣警察局竹東分局
      二重派出所警員乙○○於95年4 月4 日本院調查時，以具
      結擔保其供述之真實性，並在負擔偽證罪之處罰心理狀態
      下證稱：當天我開著巡邏車，從遠遠地方就看到異議人騎
      機車，他的車燈有亮，我的車就繼續往前開，發現他的車
      停下來，當時巡邏車的警示燈有亮，我就停車，上前去問
      他，有沒有什麼事情需要協助，他說沒你們的事，我在這
      邊沈思，不要拿我做績效。當時聞到他的酒味很重，而且
      講話時有手腳的動作，像是攀交情，我跟他說喝酒很危險
      ，請他協助到派出所去測試，異議人當時一直強調我們不
      是在他騎車時，將他攔下來，所以他不跟我們回去，他的
      腳一直踢，手也一直揮，為了防範造成危險，所以幫他上
      手銬。異議人雖辯稱是在堤防邊喝酒，但是堤防在道路旁
      邊，有3、4公尺高，人也爬不上去，也不是休息的地方，
      所以他說去河堤那邊喝酒，是不可能的等語，以及證人即
      舉發本件違規之新竹縣警察局竹東分局二重派出所警員甲
      ○○於同日本院調查時，亦以具結擔保其供述之真實性，
      並在負擔偽證罪之處罰心理狀態下證述：當時我坐在副駕
      駛座，從異議人機車大燈的距離感來判斷，我可以確定看
      到他的車時，他的機車是行進狀態等語明確，且為異議人
      自承：當時我有喝半瓶保力達，我有拒絕酒精濃度測試等
      情不諱，復有前述舉發違反道路交通管理事件通知單及裁
      決書各1 份附卷足參。雖異議人一再辯稱：我並非行進間
      喝酒云云，然證人甲○○已證述：當時看到他的機車，確
      實是行進狀態等語，及證人乙○○亦證稱：他停車，我們
      也停車，我聞到他的酒味很重等語在卷，均已如前述，且
      按交通警員製單舉發違反道路交通管理處罰條例所列之違
      規事實，本質上為行政處分，行政處分一旦有效成立，有
      以公定力規定法律秩序之效力（最高行政法院91年判字第
      270號判決參照），該行政處分當可被推定為真正，其據
      以依法處分之事實認定亦為正確無誤，是以立法者賦予行
      政機關制定違反道路交通事件統一裁罰標準及處理細則，
      使執勤警員得當機處分以維護交通秩序、安全之行政目的
      ，反之，若謂公務員一切行政行為均需預留證據以證其實
      ，則國家行政勢必窒礙難行，據此，刑事訴訟法就犯罪證
      據有關之規定中，與屬行政秩序罰之交通違規裁罰本旨不
      合之部分，自不在準用之列。是若無證據足資證明執勤警
      員之舉發有誤或有捏造事實違法取締之情事，則執勤警員
      本其維護交通秩序、安全職責所為之舉發，自應受到合法
      、正確之推定。而證人乙○○及甲○○等人與異議人素無
      怨隙，本無設詞誣陷異議人之理，異議人亦未就執勤警員
      之舉發有誤或有捏造事實違法取締之情事提出確實證據以
      供調查，本院亦查無任何證據可證異議人係經捏造事實而
      受違法取締，且於本件卷存證據資料內並無任何積極證據
      足以證明證人等上開證述係屬虛偽，亦無有足以令人顯信
      其證述為不可採之品性證據或前科證據存在，自不得僅以
      證人等分別為本件開單舉發異議人之警員及當日值勤警員
      而全盤抹煞其等在訴訟上所具有之原證人資格，況其等於
      本院訊問時所為上揭證述之內容詳盡，是渠等所為證言自
      堪採信。至證人蔣阿金雖證述：當時我看到異議人時，他
      是趴在機車上，我走過去關心他，他說他胃不舒服，我就
      說我去幫他買藥，我就走了，大概半個鐘頭到一個鐘頭後
      ，我回來，就沒有看到異議人了等語，然證人蔣阿金於異
      議人飲用保力達時並不在場，異議人將機車停下，以及警
      員與異議人交談等過程，其均未目睹，是以從其所為上揭
      證詞內容，實難認異議人所為辯解內容為真實，自難僅以
      此即為異議人有利之認定。
（四）再按，警察行使職權時，應著制服或出示證件表明身份，
      並應告知事由；又警察對於已發生危害或依客觀合理判斷
      易生危害之交通工具，得予以攔停，並要求駕駛人接受酒
      精濃度測試之檢定；再警察對於有酒醉情形，非管束不能
      預防他人生命、身體之危險，得為管束；警察依法管束人
      民，有抗拒管束措施，或有攻擊警察或他人，毀損執行人
      員或他人物品，或有攻擊、毀損行為之虞者，於必要時，
      得對其使用警銬或其他經核定之戒具，此為警察職權行使
      法第4 條、第8 條第1 項第3 款、第19條第1 項第1 款及
      第20條第1 項第1 款、第2 款分別定有明文。據此，倘若
      執勤警員對於依客觀合理判斷易生危害之交通工具予以攔
      停，且已告知駕駛人攔檢之事由時，駕駛人即有接受酒精
      濃度測試之檢定之義務。本件異議人經警攔停後，舉發警
      員已告以喝酒之危險性，並要求受酒精濃度之測試，異議
      人不願意，且有手揮腳踢之動作等情，已為證人乙○○證
      述綦詳，而異議人回到警局後，確有拒絕接受酒精濃度測
      試之行為，言語間亦有不通順之情形等情，亦據本院勘驗
      錄影光碟，並製有勘驗筆錄1 份在卷足稽，足見證人等懷
      疑其確有在飲酒後違規駕駛動力交通工具之情形，尚非無
      稽。基此，異議人既有飲酒後騎乘機車之情形，顯見其所
      駕駛之自小客車即屬依客觀合理判斷易生危害之交通工具
      ，而其在警員已經告知違規事由之情形下，依前開警察職
      權行使法之規定，其本即具有接受酒精濃度測試之義務，
      亦無疑問，然其卻拒絕接受，且有手揮腳踢之動作，是以
      值勤警員為預防可能發生之危險，而對其使用手銬，亦難
      謂過當，異議人自不能因有所質疑，即拒絕接受酒精濃度
      測試，蓋如質疑取締行為，自可依法定救濟程序申訴、聲
      明異議、訴願或行政訴訟等，而獲平反，果非如此，任何
      人均可因不服取締而質疑違規行為是否該當，並進而拒絕
      接受，則交通勤務警察或依法令執行交通稽查任務人員之
      取締稽查行為將無法發揮，間接影響交通秩序之維護，而
      道路交通管理處罰條例第35條所定酒精濃度超過標準即不
      得駕車行駛於道路上之立法目的亦將無法貫徹。
六、綜合以上，異議人前揭所辯，均難認可採，本案事證明確，
    異議人有於上開時、地拒絕接受酒精濃度測試之檢定之違規
    事實，堪以認定。從而，原處分機關依道路交通管理處罰條
    例第35條第3 款之規定，裁處異議人6 萬元之罰鍰，並吊銷
    其駕駛執照，3 年內禁考之處分，核無違誤，本件聲明異議
    為無理由，應予駁回。
據上論斷，應依道路交通案件處理辦法第19條，裁定如主文。
中    華    民    國    95    年    4     月    28    日
                  交通法庭    法  官  楊惠芬
以上正本證明與原本無異。
如不服本裁定，應於裁定送達後5日內向本院提出抗告狀。
中    華    民    國    95    年    5     月    2     日
                              書記官  汪淑菁


司法院資訊處製作；財團法人民間司法改革基金會備份。
